臺灣臺中地方法院民事判決
107年度重訴字第446號
原      告  振坤宮  
法定代理人  楊寶義  
訴訟代理人  陳銘傑律師
被      告  江麗珠  
            劉明池  
            劉明結  
            林龍水  
訴訟代理人  蕭隆泉律師
            黃之昀律師
複代理人    鍾佳富  
被      告  賴緯庭  
            林永隆  

            趙春年  
            陳世豐  

            陳永昌  
            陳晉杰  
兼上二人
訴訟代理人  陳長裕  
被      告  趙淑媛  
兼訴訟代理  
人          劉明照  
訴訟代理人  廖凱玟  
上列當事人間請求分割共有物事件，本院於民國111年8月19日言
詞辯論終結，判決如下：
    主    文
兩造共有坐落臺中市○○區○○段000地號面積3535.22平方公尺土地
，依如附圖一所示方法分割。其中A部分面積830.31平方公尺分
歸原告所有；B部分面積57.34平方公尺分歸陳長裕、陳永昌、陳
世豐、陳晉杰分別共有，應有部分各1/4；CDEG部分面積共66.61
平方公尺分歸被告劉明照所有；F部分面積13.32平方公尺分歸被
告趙淑媛所有；H部分面積82.69平方公尺分歸被告林永隆所有；
I部分面積20.27平方公尺分歸被告賴緯庭所有；J部分面積180.5
1平方公尺分歸被告林龍水所有。
兩造間應補償之金額詳如附表二所示。
訴訟費用由兩造按如附表一所示比例負擔。
    事實及理由
壹、程序方面：
一、按訴訟繫屬中為訴訟標的之法律關係，雖移轉於第三人，於
    訴訟無影響。前項情形，第三人經兩造同意，得聲請代移轉
    之當事人承當訴訟，民事訴訟法第254條第1項、第2項前段
    定有明文。經查，本件訴訟進行中，被告江麗珠、劉明池、
    劉明結就本件分割共有物之標的即臺中市○○區○○段0000地號
    土地（下稱系爭土地）之持分均移轉登記予被告劉明照，有
    土地登記謄本及異動索引在卷可稽（見本院卷二第305-339
    頁），原告雖陳明應承當訴訟，但被告江麗珠、劉明池、劉
    明結未表示同意，故尚未發生承當訴訟之效力，此移轉對本
    件訴訟無影響。
二、按法定代理人其代理權消滅者，訴訟程序在有法定代理人或
    得訴訟能力之本人承受其訴訟以前當然停止；又第168條至
    第172條及前條所定之承受訴訟人，於得為承受時，應即為
    承受之聲明，他造當事人，亦得聲明承受訴訟。民事訴訟法
    第170條、第175條定有明文。本件原告法定代理人原為葉錦
    渠，於訴訟中已變更為楊寶義，有臺中市政府寺廟登記證可
    參，並由原告具狀聲明承受訴訟（見本院卷二第23-25頁）
    ，經核與前開規定相符，應予准許。
三、被告江麗珠、劉明池、劉明結、賴緯庭、趙春年、陳世豐均
    經合法通知，無正當理由，未於最後言詞辯論期日到場，核
    無民事訴訟法第386條各款所列情形，爰依原告之聲請，由
    其一造辯論而為判決。
貳、實體方面：
一、原告起訴主張：
  ㈠系爭土地面積1251.05平方公尺，為兩造所共有，兩造應有部
    分如附表一所示，兩造就系爭土地未訂有不能分割之期限，
    亦無因物之使用目的不能分割情事，且共有人間無法達成協
    議，依民法第823條第1項規定，原告自得隨時請求分割系爭
    土地。
  ㈡本件如將系爭土地分割如附圖一即臺中市大里地政事務所複
    丈日期110年8月10日土地複丈成果圖（此方案下稱乙案，即
    本判決附圖二，其中A部分面積830.31平方公尺分歸原告所
    有；B部分面積57.34平方公尺分歸陳長裕、陳永昌、陳世豐
    、陳晉杰分別共有，應有部分各1/4；CDEF部分面積共66.61
    平方公尺分歸被告劉明照所有；G部分面積13.32平方公尺分
    歸被告趙淑媛所有；H部分面積82.69平方公尺分歸被告林永
    隆所有；I部分面積20.27平方公尺分歸被告賴緯庭所有；J
    部分面積180.51平方公尺分歸被告林龍水所有）所示方案，
    最為公允，對全體共有人最有利，就價值增減部分予以鑑價
    補償，堪認為適當、公允之分割方法。並聲明：系爭土地准
    予分割如甲案所示。
二、被告抗辯略以：
  ㈠被告林龍水：依原告方案擬分配給被告林龍水的J部分，形狀
    類似L形，極不方正，且其面臨仁化路得通行之寬度竟然只
    有約2.318公尺；至於右邊則早已有他人興建且辦妥建物保
    存登記之門牌號碼臺中市○○區○○路000號建物，從右邊根本
    無從進出。是原告所主張之分割方案，將造成被告林龍水的
    J範圍臨路寬度只有約2.318公尺，此外更無他處得以進出通
    行，不僅面寬不足，難以興建房屋，亦造成通行之困難，均
    嚴重破壞土地之經濟效用，顯不可採。故被告林龍水提出方
    案如臺中市大里地政事務所複丈日期109年1月30日土地複丈
    成果圖（圖面上將複丈日期誤載為108年1月30日，此方案下
    稱甲案，即本判決附圖一，其中A部分面積830.31平方公尺
    分歸原告所有；B部分面積57.34平方公尺分歸陳長裕、陳永
    昌、陳世豐、陳晉杰分別共有，應有部分各1/4；CDEG部分
    面積共66.61平方公尺分歸被告劉明照所有；F部分面積13.3
    2平方公尺分歸被告趙淑媛所有；H部分面積82.69平方公尺
    分歸被告林永隆所有；I部分面積20.27平方公尺分歸被告賴
    緯庭所有；J部分面積180.51平方公尺分歸被告林龍水所有
    ）。甲案中原告所分配的A部分，以及被告陳長裕、陳永昌
    、陳世豐、陳晉杰所分配的B部分，與原告所主張乙案其地
    形均大致相同。至於其他被告所分配到的土地，在被告林龍
    水所主張之分割方案當中，其左右兩邊的地界線與底部之地
    界線均接近90度之直角，地形方正，明顯利於興建房屋及供
    其他用途使用，得合理發揮土地最大之經濟效用。而甲案中
    被告林龍水分配取得之J部分，面臨仁化路之寬度約為5.919
    公尺，進出通行便利，且地形亦明顯方正，利於興建房屋或
    作為其他用途之使用。故請求依照甲案分割。
  ㈡被告賴緯庭、陳長裕、陳永昌、陳世豐、陳晉杰、林永隆：
    對上開二方案均無意見。
  ㈢被告江麗珠、劉明池、劉明結：希望可以分配在靠路邊的位
    置，如其等分割方案。
　㈣被告劉明照、趙淑媛：應補償劉明照所有在系爭土地上之建
    物，在補償之前不同意分割。若分割希望分在相鄰位置。
三、得心證之理由：
  ㈠按各共有人，除因物之使用目的不能分割或契約訂有不分割
    之期限者外，得隨時請求分割共有物；分割之方法不能協議
    決定，法院得因任何共有人之請求，命為原物分配或變價分
    配，或兼採原物分配及變價分配，或兼採原物分配及金錢補
    償，此觀民法第823條第1項、第824條第2項、第3項自明。
    查系爭土地為兩造分別共有，兩造之應有部分比例如附表
    原持有權利範圍欄所示，系爭土地無不能分割之情事，兩造
    亦未約定分割期限，惟兩造不能協議分割，原告始提起訴訟
    一情，為兩造所不爭執，並有系爭土地登記謄本在卷可稽（
    見本院卷一第32-35頁），是原告基於系爭土地共有人之地
    位，訴請裁判分割系爭土地，洵屬有據。至被告劉明照雖抗
    辯未補償其地上建物前不得分割云云，然地上建物是否得使
    用土地與土地之分割無關，法律亦無必須先補償地上建物方
    能分割土地之規定，被告劉明照抗辯不得分割，自屬無據。
　㈡復按定共有物分割之方法，固可由法院自由裁量，但仍應斟
    酌各共有人之意願、共有物之性質、價格、分割前之使用狀
    態、經濟效用、分得部分之利用價值及全體共有人之利益等
    有關情狀，定一適當公平之方法以為分割。另按分割共有物
    ，以消滅共有關係為目的，法院裁判分割共有物土地時，除
    因該土地內部分土地之使用目的不能分割或部分共有人仍願
    維持其共有關係，應就該部分土地不予分割或准該部分共有
    人成立新共有關係外，應將土地分配於各共有人單獨所有（
    最高法院96年度台上字第108號判決要旨參照）。亦即，法
    院裁判分割共有物，應斟酌共有人之應有部分比例、各共有
    人之意願、土地之價值、現有使用狀況、經濟效用、對外通
    行問題、各共有人所分得之土地能否為適當之利用，及各共
    有人間有無符合公平之原則等因素為通盤考量，以定一適當
    公允之方法為分割。經查：
　⒈系爭土地尚有多棟建物，業經本院至現場履勘及會同臺中市
    大里地政事務所測量屬實，有現場照片、本院履勘筆錄及複
    丈成果圖為證（見本院卷一第98-114、118頁），然本案之
    共有人，除原告外其餘均無足夠之持分保留地上建物，且亦
    無人提出保留除原告建物以外地上建物之分割方案，故本件
    不考慮除原告建物外之其他建物之保留，合先敘明。又被告
    江麗珠、劉明池、劉明結雖曾提出分割方案（見本院卷一第
    178頁），然送請地政機關測繪因其等並未繳費遭地政機關
    駁回（見本院卷一第186頁），且其等之後就將應有部分移
    轉給被告劉明照且未再提出任何聲明陳述，其等方案未經測
    繪，自難採取。
　⒉觀察本件之甲乙兩案，均將被告趙春年部分劃歸原告，另將
    其等圖面所示B部分分給被告陳長裕、陳永昌、陳世豐、陳
    晉杰維持共有，被告江麗珠、劉明池、劉明結應有部分一併
    分歸被告劉明照所有，並將被告劉明照、林龍水、賴緯庭、
    林永隆、趙淑媛部分分配於於系爭土地南側，原告分配於系
    爭土地北側。本院審酌趙春年所有持分僅有3/756，若單獨
    分割不免形成畸零地，由原告取得其持分並以金錢補償，應
    屬適當。另被告陳長裕、陳永昌、陳世豐、陳晉杰等四人已
    出具同意書同意分割後仍維持共有（見本院卷一第169頁）
    ，且鄰地即同段1065地號土地為其等所有（見本院卷一第70
    -71頁），則將其等分配在B部分的位置可使分得的土地與鄰
    地合併利用亦屬合理。被告江麗珠、劉明池、劉明結因已將
    應有部分移轉與被告劉明照，故將故其等應有部分一併分歸
    被告劉明照所有，可避免日後登記繁瑣。且原告分配在系爭
    土地北側，可與西側原告所有土地相鄰，其餘被告分配於南
    側可臨路，亦屬適當，故上開部分此二方案應無差異。至被
    告林龍水雖抗辯甲案中被告分得之土地其左右兩邊的地界線
    與底部之地界線均接近90度之直角，較乙案為佳云云，但由
    附圖一、附圖二觀察，兩案分配在下方靠仁化路部分之土地
    ，左右兩側地界線與底部之地界線均非直角，被告林龍水此
    部分抗辯，亦難採取。然乙案中被告林龍水分得知J部分呈L
    形，顯然不利於土地利用，相較之下，甲案就J部分分割方
    式地形方正，明顯利於興建房屋及供其他用途使用，得合理
    發揮土地最大之經濟效用，雖然採用此二方案原告所分得之
    A部分東側之形狀略有不同，但無論採何種方案，A部分東側
    均會呈現一階梯形，故對原告差異不大。綜上所述，以整體
    共有人之公平觀之，依照甲案分割較為合理。
　⒊次按以原物為分配時，如共有人中有未受分配，或不能按其
    應有部分受分配者，得以金錢補償之。民法第824條第3項定
    有明文。又按共有物之分割，如依原物按應有部分之比例分
    配，價值不相當，而須以金錢補償時，應以原物之總價值，
    按各共有人應有部分算出其價值，再與各共有人實際分得部
    分之價值相較，由分得價值較高之共有人，就其超出應有部
    分價值之差額部分，對分得價值較低之共有人全體為補償，
    並依各該短少部分之比例，定其給付金額。而訴之有無理由
    ，應依事實審言詞辯論終結時之狀態決之，各共有人依原物
    按應有部分之比例分配，價值不相當，而須以金錢補償時，
    各共有人實際分得部分之價值，自應以言詞辯論終結時之狀
    態為其基準（最高法院108年台上字第60號判決可資參照）
    。查原告主張分割結果可能致共有人分得土地價值與原應有
    部分有所差異，應鑑定是否有金錢補償之必要。經囑託寰宇
    不動產估價師聯合事務所鑑定，鑑定報告敘明本次住宅區用
    地鑑定評估作業以比較法及土地開發分析法為估價方法，並
    考量與鄰地合併使用之效益後，計算系爭土地依如附圖一所
    示甲案分割後，依兩造持分價值增減計算整理出系爭土地各
    共有人間相互找補金額明細表如附表二所示，有甲案估價報
    告書補充報告可資證明，其金額合計約380萬元。但如採乙
    案，經寰宇不動產估價師聯合事務所以相同方法鑑定後，其
    補償之金額將達660萬元左右，足見見乙案中各共有人分得
    區塊價值差異較大，方導致補償金額大幅上升，故甲案各共
    有人分得之區塊價值差異較小，也可避免高額補償之不便，
    以此觀之，亦屬甲案較為可採。
　⒋原告雖主張：鄰地使用效益不應列為估價的因素，以現行實
    務的對於分割共有物價金找補之估價都只就分割的土地之條
    件為考量，本件並非主張合併分割，不應把此因素列入考量
    ，退步言之如要把此因素列為估價條件，估價報告是以興建
    透天厝的房子做為勘估標的的估價基準，以原告本身為合法
    的宗教團體不可能將土地以興建住宅透天厝之方式做為使用
    ，且鄰地即同段1063土地及1066土地幾乎是原告振坤宮宮廟
    的主體，本身即為嫌惡設施，此亦會影響周遭土地及合併使
    用之效益，故上開估價報告書補充報告不足採取，應再函請
    估價師說明或重新鑑價等語。被告陳長裕、陳永昌、陳晉杰
    亦陳稱不應將鄰地合併因素列為估價考量等語。然查：
　⑴本件首次囑託鑑定時僅提供如附圖一、二所示之方案，估價
    師完成估價報告書後，原告具狀略以：關於區塊編號B部分
    ，被告陳長裕、陳永昌、陳世豐、陳晉杰等人係臨地即同段
    1065地號之共有人，故分割後B部分與1065地號土地合併使
    用可以發揮效果，鑑價係應考量此因素等語（見本院卷三第
    429-431頁，僅節錄與鄰地合併使用有關係部分）。被告林
    龍水具狀略以：坐落於系爭土地周圍之台中市○○區○○段0000
    地號、1063地號、1066地號、1067地號等4筆鄰地之所有權
    人均為原告振坤宮，管理人亦均為原告振坤宮之法定代理人
    楊寶義，綜觀分割後A範圍之土地與前揭四筆亦同為原告所
    有之鄰地後，原告所有之土地即南臨仁化路，西北臨善化路
    ，通行極為便利，估價報告顯然低估。另坐落系爭土地周圍
    之台中市○○區○○段0000地號鄰地亦係被告被告陳長裕、陳永
    昌、陳世豐、陳晉杰所共有，故被告陳長裕、陳永昌、陳世
    豐、陳晉杰依原告的分割方案分配到的B部分土地顯然並非
    「近無臨路、臨接路小」之情況。原鑑定報告就此顯然漏未
    審酌，就價格找補之金額明顯錯誤，應予以補充鑑定等語（
    見本院卷第433-436頁，僅節錄與鄰地合併使用有關係部分
    ）。
　⑵查分割共有物後每人分得部分價值應與原本應有部分相當，
    但因分割後每個人分得之區塊受限於其形狀、面積、有無臨
    路等各項條件，價值未必與原本共有物之應有部分相當，若
    分得之土地價值低於原共有物應有部分時，即有補償之必要
    。而鄰地合併使用若能使分得土地使用價值獲得巨大提升，
    則該分得之人所獲得之價值其與沒有鄰地合併使用效益之狀
    況不同，若刻意不考量鄰地之狀況，只以分得之土地計算價
    值，即不免產生不公平之情形。以本件而論，無論採用甲乙
    方案，被告被告陳長裕、陳永昌、陳世豐、陳晉杰等四人所
    分得的B部分位置都相同，形狀也是類似ㄟ形，若單純觀察分
    得之土地，其面積很小，形狀也不方整，根本就沒辦法利用
    ，但被告被告陳長裕、陳永昌、陳世豐、陳晉杰等四人其實
    是鄰地1065地號土地之共有人，B部分與1065地號土地合併
    之後底部即形成一個方整的梯形，日後要建築或做其他使用
    均甚為便利，此時如果單純考量分得部分並將之認為畸零地
    而估價，因而使其他人為高額補償，顯然不合理。另原告分
    得之A部分雖然僅鄰接私人道路，但透過同為其所有之同段1
    062地號、1063地號、1066地號、1067地號等4筆鄰地，原告
    所有之土地即南臨仁化路，西北臨善化路，與單純觀察分得
    土地時亦有顯著差異。故本院乃請估價師考量上開情形再行
    鑑價，經估價師鑑價後提出估價報告書補充報告。
　⑶原告及被告陳長裕、陳永昌、陳晉杰雖陳稱不應將鄰地合併
    因素列為估價考量，然如前述，本件若不考量鄰地因素，分
    得人所獲得之利益會有巨大差距，例如以甲案而論，原告依
    原估價報告書需受補償420萬餘元，依補充報還需補償他人
    約380萬元，可見差異極大，若不予考量鄰地因素，實無法
    正確估計其價值。且鄰地之因素本來就對分割共有物有巨大
    之影響，在決定如何分配時常須考量鄰地之因素，以本件而
    論，若非被告陳長裕、陳永昌、陳世豐、陳晉杰等四人是鄰
    地1065地號之所有人，其等所分得之B部分形狀如此怪異面
    積又很小，本院根本不會採用如此分配之方案，可見鄰地對
    於分割共有物確有重大影響，若在考量如何分割時認為可以
    與鄰地合併利用所以決定採用這個分割方案，但鑑價時就只
    看分割之土地不考慮鄰地之因素，亦非合理。且原本之估價
    報告書作成後，原告亦具狀表示就B部分應該考量鄰地之因
    素重新鑑價，已如前述，但重新鑑價後因其自身亦有鄰地導
    致結果對其不利，即主張不應考量鄰地之因素，不免有前後
    矛盾之嫌。故本院認為認為在考量有無補償必要時，仍應將
    鄰地因素列入考量，原告及被告陳長裕、陳永昌、陳晉杰上
    開主張，要難採取。
　⑷原告又主張：估價報告是以興建透天厝的房子做為勘估標的
    的估價基準，以原告本身為合法的宗教團體不可能將土地以
    興建住宅透天厝之方式做為使用，且鄰地即同段1063土地及
    1066土地幾乎是原告振坤宮宮廟的主體，本身即為嫌惡設施
    ，此亦會影響周遭土地及合併使用之效益，故上開估價報告
    書補充報告不足採取云云。查估價報告書中所使用之土地開
    發分析法確實是以興建透天厝出售作為估價之方式，有估價
    報告書可參。但本院認為，估算土地之價值時應以一般市場
    客觀之價值為認定基準，不應考量分得之人其個人如何使用
    之因素。例如分得之人若主張其職業為農夫，所分得之地要
    種植農作物，就用農地之價格計算其土地價值，顯然會低估
    土地之價值，以致於其他人可能還要補償該人，並不合理。
    系爭土地既然是建地，開發興建住宅使用乃是一般市場上合
    理客觀之開發方法，以此作為計算價值之基準應屬合理，原
    告為宗教組織無法興建開發，是其個人使用之問題，不應以
    此就改變估價之方式，原告此部分主張難以採取。至於嫌惡
    設施部分，估價報告書補充報告已經有考量此一因素，並調
    降比較標的之價格（見甲案補充報告書第48頁），故原告主
    張補充報告未考量嫌惡設施部分，亦屬無據。
　⑸由上所述，原告所主張補充報告書之錯誤，均不足採。故其
    請求再函詢估價師或補充鑑定並無必要。
　⒌綜上，綜合比較後，應以甲案即附圖一之分割方法分割。並
    諭知兩造間應補償之金額如主文第2項所示，以求公平。
四、本件事證已臻明確，兩造其餘主張與攻防方法及所提證據，
    經審酌後認與判決結果不生影響，爰不予逐一論述，併此敘
    明。
五、末按因共有物分割、經界或其他性質上類似之事件涉訟，由
    敗訴當事人負擔訴訟費用顯失公平者，法院得酌量情形，命
    勝訴之當事人負擔其一部，民事訴訟法第80條之1定有明文
    。本院審酌共有物分割訴訟，其分割結果對於兩造均屬有利
    ，僅由被告負擔訴訟費用顯失公平，再參以兩造就系爭不動
    產之應有部分之比例，諭知訴訟費用之負擔如主文第3項所
    示。
中　　華　　民　　國　　111 　年　　9 　　月　　16　　日
                  民事第五庭  法  官  王奕勛
以上正本係照原本作成。
如對本判決上訴，須於判決送達後20日內向本院提出上訴狀。如
委任律師提起上訴者，應一併繳納上訴審裁判費。　　　　　　
中　　華　　民　　國　　111 　年　　9 　　月　　19　　日
                              書記官  高偉庭
附表一：
編號 共有人姓名 應有部分及訴訟費用負擔比例 備註 1 劉明池 23/2160 已移轉與劉明照 2 劉明照 23/2160  3 劉明結 46/2160 已移轉與劉明照 4 林龍水 187/1296  5 賴緯庭 35/2160  6 林永隆 2998/45360  7 趙春年 3/756  8 振坤宮 29925/45360  9 陳長裕 99/8640  10 陳永昌 99/8640  11 陳世豐 99/8640  12 陳晉杰 99/8640  13 趙淑媛 23/2160  14 江麗珠 23/2160 已移轉與劉明照 合計  1  
附表二：
編號 受補償人 原告應補償金額 1 陳長裕、陳永昌、陳世豐、陳晉杰 318,504 2 劉明照 502,191 3 趙淑媛 483,654 4 林龍水 468,487 5 賴緯庭 748,231 6 林永隆 635,323 7 趙春年 668,635